臺灣板橋地方法院刑事判決　　　　　　 100年度訴字第1569號
公　訴　人　臺灣板橋地方法院檢察署檢察官
被　　　告　楊義龍
選任辯護人　李明諭律師
　　　　　　陳逸華律師
　　　　　　徐孟琪律師
上列被告因殺人未遂案件，經檢察官提起公訴（99年度偵字第17
438 號），本院判決如下：
    主  文
楊義龍無罪。
    理  由
一、公訴意旨略以︰被告楊義龍與李繼先為叔姪關係，李繼先與
    羅燕芬則為夫妻關係。李繼先、羅燕芬與蔡坊均係「最高
    峰社區」之社區住戶，前因細故多次發生爭執，雙方並有偽
    造文書、背信、誹謗等案件訴訟糾紛。詎被告楊義龍因知悉
    李繼先、羅燕芬與蔡坊間之訴訟糾紛，竟心生不滿，明知
    使用鐵棍毆打人體頭部之重要部位，可能造成他人喪失生命
    之結果，竟仍基於殺人故意，於民國99年4 月9 日15時34分
    許，利用蔡坊前往臺灣板橋地方法院檢察署（以下簡稱板
    橋地檢署）就妨害名譽案出庭應訊完畢，步行前往臺北縣土
    城市（現改制為新北市土城區○○○路138 號對面之公有停
    車場取車之際，被告楊義龍尾隨在後，持帶有倒鉤之鐵棍從
    後重擊蔡坊之頭部、手部、背部、腳部等多處部位，致蔡
    坊受重擊倒地，並受有右肘撕裂傷1.5 公分、頭部創傷併
    頭皮撕裂傷6 公分、雙小腿挫傷、背部及左膝蓋、右小腿瘀
    青等傷勢。嗣有現場民眾呂崑豪見狀後，旋報警處理，而蔡
    坊經送醫救治後始倖免於死。案經蔡坊提出告訴，因認
    被告楊義龍涉犯刑法第271 條第2 項、第1 項之殺人未遂罪
    嫌。
二、按犯罪事實應依證據認定之，無證據不得認定犯罪事實，又
    不能證明被告犯罪者，應諭知無罪之判決，刑事訴訟法第15
    4 條第2 項、第301 條第1 項分別定有明文。又檢察官就被
    告犯罪事實，應負舉證責任，並指出證明之方法，刑事訴訟
    法第161 條第1 項定有明文。因此，檢察官對於起訴之犯罪
    事實，應負提出證據及說服之實質舉證責任。倘其所提出之
    證據，不足為被告有罪之積極證明，或其闡明之證明方法，
    無從說服法官以形成被告有罪之心證，基於無罪推定之原則
    ，自應為被告無罪判決之諭知（參考最高法院92年台上字第
    128 號判決意旨）。再者，被害人之為證人，與通常一般第
    三人之為證人不侔。被害人就被害經過所為之陳述，其目的
    在於使被告受刑事訴追處罰，與被告處於絕對相反之立場，
    其陳述或不免渲染、誇大。是被害人縱立於證人地位具結而
    為指證、陳述，其供述證據之證明力仍較與被告無利害關係
    之一般證人之陳述為薄弱。從而，被害人就被害經過之陳述
    ，除須無瑕疵可指，且須就其他方面調查又與事實相符，亦
    即仍應調查其他補強證據以擔保其指證、陳述確有相當之真
    實性，而為通常一般人均不致有所懷疑者，始得採為論罪科
    刑之依據，非謂被害人已踐行人證之調查程序，即得恝置其
    他補強證據不論，逕以其指證、陳述作為有罪判決之唯一證
    據（參考最高法院95年度台上字第6017號判決意旨）。
三、公訴人認被告楊義龍涉犯前揭殺人未遂罪嫌，係以：(一)被告
    於警詢及偵查中之供述，(二)告訴人蔡坊於警詢及偵查中之
    指訴，(三)證人呂崑豪於警詢及偵查中之證詞，(四)同案被告李
    繼先、羅燕芬於偵查中之供述，(四)亞東紀念醫院99年4 月9
    日出具之診斷證明書1 紙及告訴人受傷照片，(五)監視錄影器
    翻拍照片，為其論斷依據。
四、訊據被告楊義龍固坦承其於99年4 月9 日下午，曾至板橋地
    檢署偵查庭與李繼先見面乙節，惟堅決否認有殺人未遂之犯
    行，並辯稱：案發當日伊至板橋地檢署偵查庭外與李繼先見
    面之目的，係欲向李繼先借款，在李繼先等人開庭完畢前，
    伊即自板橋地檢署門口搭乘計程車離開，並未隨尾告訴人至
    案發現場之停車場，亦未參與攻擊告訴人之行為等語。經查
    ：
  (一)、告訴人雖於警詢、偵查及審理時均指稱：於上揭時地持帶
      勾鐵棍攻擊伊頭部及身體之男子，即係偵卷第21頁所附監
      視錄影器攝錄影像翻拍照片中所示戴帽子之男子，伊確認
      該男子就是被告云云。惟本院勘驗偵卷所附監視錄影光碟
      10片（置於偵卷第127 頁存放袋內），結果顯示甲男於案
      發當日14時8 分許出現在板橋地檢署偵查庭外之休息區，
      站在李繼先、羅燕芬等人旁邊，當時甲男係頭戴黑色帽子
      ，帽子正前方有淺色圖案，上身穿著深色無帽外套，下身
      穿著藍色牛仔褲、黑色鞋子，並戴深色框眼鏡，手拿黑色
      提袋，嗣甲男於同日14時13、14分許自板橋地檢署偵查大
      樓1 樓離去。而同日14時10分許，穿著連帽外套、黑色褲
      子、白色PUMA牌球鞋、未攜帶任何提袋、且未戴眼鏡之乙
      男，出現在偵查大樓外面之金城路人行道上，旋於同日14
      時21分許自板橋地檢署偵查大樓1 樓管制門進入偵查大樓
      內，旋於同日14時22分許自偵查大樓2 樓下樓離去，乙男
      之穿著及長相均與偵卷第21頁所附監視錄影畫面中涉案歹
      徒相符。其後，告訴人與告訴代理人於同日15時20分許自
      本院大門口離去，朝青雲路方向行進，乙男尾隨在後，跟
      縱告訴人至案發現場即上開停車場內。由是可知，當日14
      時10分許，甲男係在板橋地檢署偵查庭外休息區，而乙男
      則在偵查大樓外面之金城路人行道上，甲男與乙男之穿著
      截然不同，顯非同一人，且全部監視錄影光碟均未攝錄到
      甲男、李繼先或羅燕芬曾與乙男接觸或談話之畫面，此有
      本院100 年11月3 日準備程序筆錄及所附「勘驗99年4 月
      9 日案發之相關監視器錄影光碟之報告」1 份附卷可憑（
      見本院卷第207 至239 頁）。又被告陳稱上揭甲男係伊本
      人，而乙男則伊不認識等情，核與證人李繼先、羅燕芬於
      本院審理時均具結證述上揭甲男係被告本人，其2 人均不
      認識乙男等情相符（見本院卷第257 頁背面及第258 頁）
      。綜上可知，告訴人之指訴顯然錯誤，行兇之歹徒實另有
      其人，並非被告。
  (二)、證人呂崑豪於警詢及偵查中雖陳稱：有一名身穿黑衣黑褲
      、白布鞋、頭戴棒球帽之男子，手持帶勾鐵棍攻擊告訴人
      等情（見偵卷第13、63頁），惟證人呂崑豪從未指認被告
      即係攻擊告訴人之兇手。況證人呂崑豪於本院審理時亦具
      結證稱：伊雖目擊某男子持鐵棍於上揭時地攻擊告訴人，
      但不能辨識該男子是否為被告等情在卷（見本院卷第145
      頁背面）。是證人呂崑豪之證述，不能證明被告有參與攻
      擊告訴人之行為。
  (三)、被告、李繼先、羅燕芬於警詢及偵查中始終否認有參與攻
      擊告訴人之行為，亦堅稱不認識上述乙男，則公訴人以其
      3 人陳稱案發當日曾在板橋地檢署偵查庭外見面，且李繼
      先、羅燕芬與告訴人間有訴訟糾紛，即推斷被告有攻擊告
      訴人之動機及犯行，委無可採。
  (四)、偵卷所附告訴人之亞東紀念醫院診斷證明書及受傷照片，
      僅能證明告訴人遭受上述乙男攻擊後，受有右肘撕裂傷1.
      5 公分、頭部創傷併頭皮撕裂傷6 公分、雙小腿挫傷、背
      部及左膝蓋、右小腿瘀青等傷勢，不能證明告訴人所受之
      傷勢與被告間具有關連性。
  (五)、告訴人於99年4 月9 日下午，至板橋地檢署就妨害名譽案
      出庭應訊，該案係告訴人對「最高峰社區」第4 屆住戶管
      理委員會之全部管理委員提出刑事告訴，當日到場者尚有
      林燕珠、黃雙壽、劉定範、陳榮貴、吳建志、許鳳珠、陳
      平茂等人，業據證人李繼先於本院審理時陳明在卷（見本
      院卷第149 至153 頁）。申言之，案發當日與告訴人間有
      訴訟糾紛並知悉告訴人出庭之時間者，非僅李繼先、羅燕
      芬2 人而已，不能僅因李繼先、羅燕芬與告訴人間有訴訟
      糾紛，且被告於案發當日出現在偵查庭外，即推斷被告係
      因知悉李繼先、羅燕芬與告訴人之訴訟糾紛心生不滿而有
      攻擊告訴人或唆使他人攻擊告訴人之行為。
  (六)、告訴人雖主張：(一)同案李繼先、羅燕芬涉嫌殺人未遂案件
      ，業經臺灣高等法院發回續行偵查，現正由板橋地檢署以
      100 年度偵續字第420 號偵查中，請求本件暫緩審理，以
      追查共犯。又李繼先所使用之行動電話於案發前後除與被
      告有密集聯繫外，另與0000000000、0000000000號行動電
      話門號聯繫（李繼先與該2 門號之通訊基地台位置均為青
      雲路152 號8 樓，即案發地點附近），如本案行為人非被
      告，則上開2 組行動電話使用者即有嫌疑。(二)證人呂崑豪
      表示下手之人行兇後，有一台計程車在現場等候載離現場
      ，則本案下手之人係有人接應，應有其他共犯參與。(三)被
      告於審理時表示其與李繼先、羅燕芬會面後，馬上離開地
      檢署，但依據被告通聯紀錄顯示，被告當日自14時13分許
      至15時23分許之行動電話通訊位置均係土城區○○路○ 段
      214 號、青雲路152 號之基地台附近，故被告所述不實，
      縱使被告並未下手，仍應調查其是否參與本件犯行之必要
      。又被告於本院100 年10月6 日審理時表示：「（問：4
      月9 日下午3 點到3 點半間，你人在何處？）我在板橋四
      川路、土城這邊買東西，我有順道繞一繞... 」、「（問
      ：0000000000號電話為何人使用？）跟我要錢的人，地下
      錢莊的人。」然根據偵卷所附通聯紀錄顯示，被告與0000
      000000號電話使用者自12時5 分即開始密集通聯，且雙方
      通聯時的基地台位置均相同，尤其14時13分起兩人之基地
      台位置均為金城路2 段214 號或青雲路152 號（均為案發
      現場附近之基地台），當日離案發現場最後之通聯為15時
      23分，基地台亦為青雲路152 號，被告既然始終在案發現
      場附近，何以避重就輕，謊稱離開之後前往板橋區○○路
      ○段？何以被告所稱地下錢莊人員會隨同被告自板橋開始
      即與被告形影不離？(四)被告與李繼先於本院審理時均稱案
      發當日開庭結束後，雙方約在萬華艋舺大道附近見面，但
      查雙方之通聯記錄，當日18時53分楊義龍與李繼先均在新
      莊區，足見雙方均陳述不實，不能排除被告楊義龍涉案之
      可能性等情。惟按法院調查證據之範圍以卷內所存證據為
      限，不負蒐集證據之義務（參考最高法院100 年度台上字
      第6466號判決意旨）。本件公訴人就上揭告訴人主張各節
      ，均未另聲請傳喚證人或調查證據（見本院各次準備程序
      筆錄及審判筆錄），且本院非偵查犯罪之機關，不負蒐集
      證據以查明乙男身分之義務。又案發迄今已逾1 年6 月，
      被告與李繼先、羅燕芬就案發當日之行蹤，縱有所述與卷
      附行動電話通聯紀錄等資料未儘吻合之處，亦與常情事理
      無違。又縱使被告與證人所述情節不相一致，或被告所述
      尚有值得懷疑之處，依無罪推定及證據裁判原則，仍非有
      積極證據，不能以推測或擬制之方法入被告於罪。至於李
      繼先、羅燕芬涉嫌殺人未遂部分雖在檢察官偵查中，惟其
      2 人既未經檢察官提起公訴，且無積極證據足認被告與李
      繼先、羅燕芬等人間有何犯意聯絡及行為分擔，亦不符停
      止審判之法定要件，附此敘明。
五、綜上所述，被告辯稱：卷附監視錄影畫面所攝得下手攻擊告
    訴人之兇手（即上述乙男）非伊本人，伊並未參與攻擊告訴
    人之行為等情，尚堪採信；公訴人提出之上開證據均不足以
    證明被告涉犯殺人未遂罪，此外復無其他積極證據足認被告
    有公訴人所指犯行，依照上開說明，本件不能證明被告犯罪
    ，自應諭知被告無罪之判決。
據上論斷，應依刑事訴訟法第301 條第1 項，判決如主文。
本案經檢察官褚仁傑提起公訴、由檢察官黃惠玲到庭執行職務。
中    華    民    國   100    年    12    月    8     日
                  刑事第二庭  審判長法  官  樊季康
                                    法  官  連雅婷
                                    法  官  劉芳菁
上列正本證明與原本無異。
如不服本判決，應於判決送達後10日內敘明上訴理由，向本院提
出上訴狀 (應附繕本) ，上訴於臺灣高等法院。其未敘述上訴理
由者，應於上訴期間屆滿後20日內向本院補提理由書「切勿逕送
上級法院」。
                                    書記官  陳秀慧
中    華    民    國   100    年    12    月    12    日